ACORDAO-COMPLETO-2522916

ACÓRDÃO 612/2022 ATA 10/2022 - PLENÁRIO

VISTOS, relatados e discutidos estes autos que, no presente momento, tratam de embargos de declaração opostos pela Techint Engenharia e Construção S.A. em face do Acórdão 2.586/2021 proferido pelo Plenário do TCU, ao apreciar a representação autuada pela SeinfraOperações por força do Acórdão 2238/2018-TCU-Plenário diante das evidências de fraudes às licitações conduzidas pela Petrobras na Refinaria Presidente Getúlio Vargas (Repar) ;
ACORDAM os Ministros do Tribunal de Contas da União, reunidos em Sessão do Plenário, ante as razões expostas pelo Relator, em:
9.1. conhecer dos presentes embargos de declaração opostos pela Techint Engenharia e Construção S.A. em face do Acórdão 2586/2021-TCU-Plenário, nos termos do art. 34 da Lei n.º 8.443, de 1992, e do art. 287 do RITCU, para, no mérito, rejeitá-los; e
9.2. enviar a cópia do presente Acórdão, com o Relatório e o Voto, à ora embargante, para ciência.

Embargos de declaração contra acórdão que declarou a inidoneidade da embargante para participar de licitação na administração federal ou nos certames promovidos com recursos federais em decorrência de fraudes às licitações conduzidas pela Petrobras na Refinaria Presidente Getúlio Vargas (Repar).

Petróleo Brasileiro S.A. (Petrobras).

3. Embargante: Techint Engenharia e Construção S.A. (CNPJ 61.575.775/0001-80).

13.1. Ministros presentes: Ana Arraes (Presidente), Walton Alencar Rodrigues, Bruno Dantas, Vital do Rêgo, Jorge Oliveira e Antonio Anastasia.
13.2. Ministros-Substitutos convocados: Augusto Sherman Cavalcanti e André Luís de Carvalho (Relator).

TECHINT ENGENHARIA E CONSTRUÇÃO S.A.

ANDRÉ DE CARVALHO

Ministro-Substituto André Luís de Carvalho.

Trata-se, no presente momento, de embargos de declaração opostos pela Techint Engenharia e Construção S.A. em face do Acórdão 2.586/2021 proferido pelo Plenário do TCU, ao apreciar a representação autuada pela SeinfraOperações por força do Acórdão 2238/2018-TCU-Plenário diante das evidências de fraudes às licitações conduzidas pela Petrobras na Refinaria Presidente Getúlio Vargas (Repar) .
2.	O aludido Acórdão 2.586/2021 teria sido proferido pelo Plenário do TCU nos seguintes termos:
" (...) 9.1. conhecer da presente representação, por atender aos requisitos legais e regimentais de admissibilidade, para, no mérito, assinalar a sua procedência;
9.2. declarar a inidoneidade da Techint Engenharia e Construção S.A. para participar de licitação na administração federal ou nos certames promovidos pelos Estados, Distrito Federal e Municípios a partir da aplicação de recursos federais, durante o período de 3 (três) anos, nos termos do art. 46 da Lei n.º 8.443, de 1992;
9.3. enviar a cópia do presente Acórdão, com o Relatório e a Proposta de Deliberação, aos seguintes destinatários:
9.3.1. à Controladoria-Geral da União (CGU) , para ciência e adoção da providência determinada pelo item 9.2 deste Acórdão no prazo máximo de 30 (trinta) dias contados da ciência desta deliberação;
9.3.2. à Techint Engenharia e Construção S.A, para ciência;
9.3.3. ao sucessor da Força-Tarefa do Ministério Público Federal junto à Operação LavaJato no Paraná, ao sucessor da Força-Tarefa da Advocacia-Geral da União junto à Operação Lava-Jato no Paraná, ao juízo federal na 13ª Vara Federal de Curitiba - PR e ao Conselho Administrativo de Defesa Econômica, além do envio à Petrobras, para ciência e eventuais providências; e
9.4. promover o apensamento do presente processo ao TC Processo 029.988/2017-9 com vistas à consolidação das decisões proferidas pelo TCU em face das eventuais representações sobre as fraudes perpetradas em desfavor das licitações da Petrobras na Repar."
3.	Inconformada, todavia, por intermédio da sua advogada (Louise Dias Portes) , a Techint Engenharia e Construção S.A. acostou os seus embargos de declaração à Peça 97 sob o pretexto de que o aludido Acórdão 2.586/2021 padeceria de omissões em relação aos seguintes pontos: (i) aplicação do entendimento proferido pelo STF no bojo do MS 37.772 em face, especialmente, da inaplicabilidade da continuidade delitiva para a fixação do termo inicial na contagem do prazo prescricional, além da necessidade de comprovação da identidade entre as irregularidades para a interrupção da prescrição por ato inequívoco tendente a importar na apuração do fato e da impossibilidade de o referido ato inequívoco referir a pessoas jurídicas distintas; (ii) ausência do caráter probatório da Nota Técnica n° 38 do CADE, pois comprovaria a participação da ora embargante apenas no cartel, mas não na fraude à licitação no âmbito da Repar, além do Termo de Compromisso de Cessão celebrado entre a Andrade Gutierrez e o CADE, por consistir em mera confissão da empresa colaboradora com a Justiça; (iii) impossibilidade da responsabilização solidária da ora embargante por ter participado do consórcio com a Andrade Gutierrez (AG) , pois, apesar de a AG ter confessado a proposta de cobertura no âmbito da licitação da Repar, não subsistiria a suposta união de desígnios entre as duas empresas para a prática das irregularidades; (iv) regularidade dos preços ofertados na proposta então apresentada pela ora embargante; e (v) ausência de detração da sanção imposta pela Controladoria-Geral da União (CGU) no âmbito do Processo Administrativo de Responsabilização (PAR) n.º 00190.004159/2015-06.
É o Relatório.

Louise Dias Portes (203.612/OAB-RJ), entre outros, representando a Techint Engenharia e Construção S.A.

Subprocurador-Geral Lucas Rocha Furtado.

EMBARGOS DE DECLARAÇÃO. REPRESENTAÇÃO. ACÓRDÃO 2.586/2021-TCU-PLENÁRIO. AUSÊNCIA DOS SUPOSTOS VÍCIOS NO REFERIDO ACÓRDÃO. MERA TENTATIVA DE INDEVIDA REDISCUSSÃO DE MÉRITO DO FEITO PELA ESTREITA VIA DOS EMBARGOS. CONHECIMENTO. REJEIÇÃO. COMUNICAÇÃO.

REPRESENTAÇÃO (REPR)

Secretaria Extraordinária de Operações Especiais em Infraestrutura (SeinfraOperações).

Trata-se, no presente momento, de embargos de declaração opostos pela Techint Engenharia e Construção S.A. em face do Acórdão 2.586/2021 proferido pelo Plenário do TCU, ao apreciar a representação autuada pela SeinfraOperações por força do Acórdão 2238/2018-TCU-Plenário diante das evidências de fraudes às licitações conduzidas pela Petrobras na Refinaria Presidente Getúlio Vargas (Repar) .
2.	Os presentes embargos devem ser, preliminarmente, conhecidos pelo TCU, por atenderem aos requisitos legais e regimentais de admissibilidade, devendo ser no mérito, contudo, rejeitados.
I - Da Contextualização.
3.	Como visto, a Techint Engenharia e Construção S.A. acostou os seus embargos de declaração sob o pretexto de que o aludido Acórdão 2.586/2021 padeceria de omissões em relação aos seguintes pontos: (i) aplicação do entendimento proferido pelo STF no bojo do MS 37.772 em face, especialmente, da inaplicabilidade da continuidade delitiva para a fixação do termo inicial na contagem do prazo prescricional, além da necessidade de comprovação da identidade entre as irregularidades para a interrupção da prescrição por ato inequívoco tendente a importar na apuração do fato e da impossibilidade de o referido ato inequívoco referir a pessoas jurídicas distintas; (ii) ausência do caráter probatório da Nota Técnica n° 38 do CADE, pois comprovaria a participação da ora embargante apenas no cartel, mas não na fraude à licitação no âmbito da Repar, além do Termo de Compromisso de Cessão celebrado entre a Andrade Gutierrez e o CADE, por consistir em mera confissão da empresa colaboradora com a Justiça; (iii) impossibilidade da responsabilização solidária da ora embargante por ter participado do consórcio com a Andrade Gutierrez (AG) , pois, apesar de a AG ter confessado a proposta de cobertura no âmbito da licitação da Repar, não subsistiria a suposta união de desígnios entre as duas empresas para a prática das irregularidades; (iv) regularidade dos preços ofertados na proposta então apresentada pela ora embargante; e (v) ausência de detração da sanção imposta pela CGU no âmbito do PAR n.º 00190.004159/2015-06.
4.	Ocorre, todavia, que não subsistiria a suposta omissão nos referidos pontos apresentados pela ora embargante, pois, nos termos da Proposta de Deliberação à Peça 78, o TCU teria regularmente incorporado os pareceres técnicos emitidos pela SeinfraOperações às correspondentes razões de decidir.
II - Da Suposta Prescrição.
5.	Bem se vê, de todo modo, que não subsistiria a suposta omissão no referido acórdão sobre a prescrição da pretensão de ressarcimento ou de punição pelo TCU a partir do entendimento firmado pelo STF, até porque, no item 20 da fundamentação do Acórdão 2586/2021-TCU-Plenário (Peça 78) , teria ficado expressamente registrado, por exemplo, o trecho da decisão do Ministro Luís Roberto Barroso prolatado junto ao MS 37.772 no sentido de a prescrição da pretensão punitiva do TCU ser regulada pela Lei n.º 9.873, de 1999.
6.	Restaria, ainda, evidenciada, na aludida decisão do Ministro do STF Luís Roberto Barroso, a possibilidade de incidência das diversas causas interruptivas sob o prazo quinquenal de prescrição, tendo a fundamentação do referido Acórdão 2586/2021-TCU-Plenário consignado as aludidas interrupções, entre outras situações, a partir, por exemplo, da autuação do TC Processo 021.482/2009-3 para a apuração das fraudes no CT-112, em 15/9/2009.
7.	Necessário ponderar, aliás, que a aludida causa figuraria como ato inequívoco para a apuração do fato e, por conseguinte, resultaria na interrupção prevista pelo art. 2º, II, da Lei n.º 9.873, de 1999, pois o referido processo consistiria em levantamento autuado para apurar o sobrepreço especificamente no CT-112 em face de a ora embargante ter oferecido a mera proposta de cobertura, após a identificação das comprovações sobre as irregularidades pela então Secex-PR no bojo do TC Processo 010.546/2009-4, ressaltando, entre elas, a restrição à competitividade nas licitações da Repar.
8.	Por esse prisma, não subsistiria a suposta prescrição da pretensão punitiva do TCU em face da Lei n.º 9.873, de 1999, nem mesmo pela eventual adoção da data de apresentação da proposta, em 4/4/2008, ou da data de assinatura do CT-112, como defendido pelo ora embargante, ao invés do término da vigência do CT-112, em 13/9/2013, ou até  do "final de 2011/início de 2012", ante a derradeira cessação final de todo o ilícito continuado pelo funcionamento do aludido cartel em desfavor das licitações na Petrobras e na Repar, devendo ser destacado, nesse ponto, que, em sintonia com o entendimento proferido pelo STF no bojo do MS 37.772 (e defendido pela ora embargante) , o TCU deve observar a seguinte premissa ali fixada: "A prescrição da pretensão punitiva do TCU é regulada integralmente pela Lei n.º 9.873/1999, que fixa o prazo de 5 (cinco) anos a contar da data da prática do ato ou, no caso de infração permanente ou continuada, do dia em que tiver cessado".
10.	Não fosse o bastante, também não subsistiria a suposta omissão no referido acórdão sobre a prescrição da pretensão de ressarcimento pelo TCU, até porque, como a malsinada irregularidade configuraria a eventual conduta dolosa no sentido de efetivamente facilitar, permitir ou concorrer para que pessoa física ou jurídica privada incorpore ou utilize, de forma indevida, rendas, verbas ou valores integrantes do acervo patrimonial da administração pública, sem a observância das formalidades legais ou regulamentares aplicáveis, resultando no eventual ilícito doloso de improbidade administrativa causador do aludido prejuízo ao erário, nos termos, por exemplo, do art. 10, I e II, da Lei n.º 8.429, de 1992, com a alteração promovida pela Lei n.º 14.230, de 2021, a eventual prescrição da ação de ressarcimento ao erário também não subsistiria, estando esse entendimento em plena consonância com a jurisprudência fixada pelo STF no bojo do RE 852.475-SP, com o trânsito em julgado a partir de 6/12/2019, diante da Tese de Repercussão Geral n.º 897 no sentido de que "São imprescritíveis as ações de ressarcimento ao erário fundadas na prática de ato doloso tipificado na Lei de Improbidade Administrativa".
11.	Não merece prosperar, então, essa malsinada alegação do suposto vício no acórdão.
III - Das Evidências para a Responsabilização.
12.	Não fosse o bastante, em sintonia com o relatório incorporado à fundamentação do referido acórdão, restou configurada a efetiva participação da ora embargante nas malfadadas fraudes às licitações na Petrobras e, especialmente, na Repar, a partir das evidências acostadas no item 10 da fundamentação. 
13.	Bem se vê, aliás, que as evidências não consistiriam apenas na mencionada colaboração da Andrade Gutierrez por meio do TCC firmado com o CADE no sentido de ter oferecido as propostas de cobertura para frustrar o caráter competitivo da licitação inerente ao CT-112, mas também em todo o conjunto probatório composto pelas diversas evidências obtidas pelo CADE a partir, por exemplo, dos documentos apreendidos na sede das empresas participantes das fraudes.
14.	Por esse prisma, o reconhecimento da prática de fraude à licitação pela empresa então consorciada com a ora embargante, em conjunto com as expressas evidências sobre a participação da ora embargante como integrante do "Clube", confirmaria a efetiva participação da empresa na fraude, até porque os vários indícios, convergentes e concordantes, também serviriam adicionalmente como prova em plena sintonia com a jurisprudência firmada pelo STF a partir, por exemplo, do RE 68.006-MG.
15.	De todo modo, não teria ficado assinalado na fundamentação, contudo, que a declaração de inidoneidade decorreria da suposta responsabilização solidária com a empresa consorciada, como pretendeu indevidamente destacar a ora embargante, mas, sim, que a inidoneidade decorreria da efetiva comprovação sobre a efetiva participação da empresa nas fraudes aos processos de licitação conduzidos pela Repar, nos termos do art. 46 da Lei n.º 8.443, de 1992.
16.	De toda sorte, no item 11 da aludida fundamentação, teria ficado evidenciado que a utilização das informações extraídas da Nota Técnica n.º 38 do CADE, como provas emprestadas, teria sido precedida do franqueamento ao pleno exercício do contraditório e da ampla defesa pela ora embargante.
17.	Diante, então, dessa evidente possibilidade de contraditar e contrapor as evidências sobre a participação da Techint nas fraudes às licitações da Repar, não subsistiria a suposta omissão pela ausência do caráter probatório das evidências extraídas da referida documentação em face da citada elaboração unilateral pelo CADE, até porque toda a documentação teria resultado do correspondente inquérito administrativo.
18.	Não subsistiria, pois, esse suposto vício no acórdão, ressaltando, nesse ponto, que a ora embargante pôde apresentar todos os seus elementos de defesa e eles teriam sido detalhadamente analisados pela SeinfraOperações, de tal sorte, assim, que não subsistiria a suposta ausência de caráter probatório para as aludidas provas emprestadas.
IV - Da Proposta de Preços.
19.	Até mesmo nesse ponto, não subsistiria a suposta omissão sobre a alegada regularidade dos preços ofertados no bojo da licitação conduzida pela Petrobras, até porque, como registrado no acórdão, a avaliação sobre a regularidade dos preços pactuados no CT-112 estaria pendente de avaliação no bojo do TC Processo 023.657/2015-4.
20.	Bem se vê, aliás, que subsistiria nesse outro processo a proposta da SeinfraOperações, com a anuência do Parquet especial, no sentido da condenação dos responsáveis ao pagamento do correspondente débito sob o valor aproximado de R$ 700 milhões pelo superfaturamento no CT-112 e, desse modo, não sobressairia a menor necessidade de avaliar a suposta regularidade dos preços ofertados na proposta de cobertura em relação à proposta vencedora com os indícios de sobrepreço no bojo do presente processo.
21.	Por conseguinte, não subsistiria a suposta omissão pela ausência de manifestação do TCU no presente feito sobre a regularidade dos preços ofertados pela ora embargante, destacando, contudo, que a inidoneidade da empresa foi promovida pelo TCU, já que a aludida proposta de preços em mera cobertura teria sido oferecida no âmbito do cartel intitulado como "Clube" e instituído para fraudar o caráter competitivo das licitações da Petrobras e, especialmente, da Repar.
V - Da Sanção Aplicada pela CGU.
22.	Não restaria evidenciada, enfim, a suposta omissão pela ausência de detração da sanção imposta pela CGU no âmbito do PAR n.º 00190.004159/2015-06, nem, tampouco, pela alegada ocorrência do indevido bis in idem, já que todo esse procedimento teria sido alvo de detida análise pelo parecer técnico da SeinfraOperações à Peça 66 (itens 67 a 90) , tendo ele sido expressamente incorporado, inclusive, às correspondentes razões de decidir.
23.	Não fosse o bastante, no item 16 da fundamentação do aludido acórdão, teria ficado assinalado que o prazo de três anos para as empresas ofertantes das indevidas propostas de cobertura estaria em consonância com a jurisprudência firmada pelo TCU a partir, por exemplo, dos Acórdãos 300/2018, 414/2018, 825/2018, 2.135/2018, 2.638/2019 e 2.914/2019, do Plenário.
24.	De toda sorte, pode ser aqui rememorado o trecho do voto condutor do anunciado Acórdão 414/2018 no sentido de que a sanção aplicada pela CGU, com base na Lei n.º 8.666, de 1993, não deveria ser confundida com a sanção baseada na Lei n.º 8.443, de 1992, inexistindo o suposto bis in idem em sintonia, assim, com a jurisprudência do STF (Pet 3606 AgR, sob a relatoria do emérito Ministro Sepúlveda Pertence no Tribunal Pleno, com o julgamento em 21/9/2006; e MS 22728, sob a relatoria do emérito Ministro Moreira Alves no Tribunal Pleno, com o julgamento em 22/1/1998) .
25.	O aludido Acórdão 2.586/2021 não padeceria, então, da suposta omissão pela ausência de manifestação sobre a eventual possibilidade de detração da sanção imposta pela CGU.
VI - Das Considerações Finais.
26.	Para além, contudo, de não ter evidenciado os supostos vícios no referido acórdão, a ora embargante apenas tentou promover a indevida rediscussão de mérito do feito pela estreita via destes embargos de declaração, a despeito de os embargos não servirem como a via adequada para essa finalidade em consonância, assim, com a jurisprudência firmada pelo TCU a partir, por exemplo, dos Acórdãos 2.062/2015, 2.635/2015 e 294/2016, do Plenário, e com a jurisprudência fixada pelo Superior Tribunal de Justiça a partir, por exemplo, do EDcl Resp 351490 no DJ de 23/09/2002, além da jurisprudência firmada pelo Supremo Tribunal Federal em face, por exemplo, do RE 776045 AgR-ED no DJe de 14/12/2016.
27.	Os presentes embargos deveriam, pois, ter sido manejados para corrigir a eventual obscuridade, omissão ou contradição na aludida deliberação do TCU, mas não para intentar o novo julgamento das questões já debatidas pelo Tribunal, até porque deveriam servir apenas para esclarecer, interpretar ou completar o pronunciamento anteriormente emitido pelo TCU em benefício da melhor compreensão ou inteireza da deliberação em sintonia, por exemplo, com o Acórdão 434/2018-TCU-Plenário; ficando evidente, todavia, que, no presente momento, a ora embargante buscaria apenas rediscutir indevidamente o mérito do correspondente feito.
28.	Em homenagem, contudo, ao devido processo legal, a ora embargante poderá eventualmente manejar os supervenientes recursos legalmente cabíveis para a efetiva rediscussão futura de mérito do feito, sem a presente restrição imposta pela estreita via dos presentes embargos de declaração.
29.	O TCU deve conhecer, portanto, dos presentes embargos para, no mérito, rejeitá-los, mantendo inalterado o Acórdão 2586/2021-TCU-Plenário.
Ante o exposto, voto pela prolação do Acórdão ora submetido a este Colegiado.
TCU, Sala das Sessões, em 23 de março de 2022.
Ministro-Substituto ANDRÉ LUÍS DE CARVALHO 
Relator